【裁判字號】    87,重訴,668
【裁判日期】    890117
【裁判案由】    損害賠償
【裁判全文】
臺灣臺北地方法院民事判決  八十七年度重訴字第六六八號
    原      告  大同股份有限公司    統一編號：00000000
    法定代理人  丙○○
    訴訟代理人  丁○○
    被      告  甲○ ○○○○.
                              .
    法定代理人  乙○○ ○○○.
    訴訟代理人  金蘭芳律師
                張慶帆律師
                王聖舜律師
右當事人間請求損害賠償事件，本院判決如左：
    主      文
原告之訴及假執行之聲請均駁回。
訴訟費用由原告負擔。
    事      實
甲、原告方面：
  一、聲明：被告應給付原告美金（下同）五十三萬四千六百二十五元，及自起訴狀
      繕本送達被告翌日起至清償日止按週年利率百分之五計算之利息；並願供擔保
      請求宣告假執行。
  二、陳述：
  （一）緣原告為加速開發筆記型電腦之生產，於西元一九九七年四月二十一日委託
        美國加州甲○ ○○○○○○○○○ ○○○○開發筆記型電腦，被告承諾按合約所訂之進度
        開發（一九九七年四月十五日之計劃時程表），唯一起步即發生延遲，嗣雙
        方修正契約，並於同年六月二十日重訂計劃時程表，原告並依合約第五條之
        規定於同年八月二十七日以匯入被告指定之美國銀行帳號之方式，支付第一
        期之開發費用二十三萬五千元，有華南銀行電匯水單可資為證。然而，被告
        仍然趕不上進度，原告急待被告全力投入，未料發覺被告竟同時受日本廠商
        Hitachi 之委託開發同種類產品，多次催促並無效果，被告未依約定時間交
        付第一雛型機六台，原告只得於一九九八年一月十六日（即開發計劃時程表
        之未日）發函被告：表明終止雙方簽訂之委託開發契約。原告就被告於本件
        合約有關「電機」遲延部份，依合約第四條、第七條等約定，計算違約金之
        賠償：
        １合約金額一百十七萬五千美元（原合約金額為一百二十五萬元）。
        ２電機遲延期間之始日為一九九七年九月五日，末日為一九九八年一月十六
          日止，共計一百三十三天。
        ３遲延一至三十日免扣違約金。
        ４遲延三十一日至六十日，每日扣千分之三違約金為$1,175,000＊30天＊
          0.3=$105, 750。
        ５遲延六十日至合約終止日共七十三天。$1,175,000＊73＊0.5%=$428,875。
        ６上述４＋５總計五十三萬四千六百二十四元。
  （二）依雙方所訂之「產品開發計劃書」第七項中第一雛型機系統產出物，被告需
        提供正常工作之雛型機六台，該六台雛型機依第六項之計劃時程被告至遲應
        於一九九七年九月十九日交付與原告，被告勉強在同年十月二十日、十一月
        七日始提出兩片第一雛型機之電路板，論質論量根本不合乎「可正常工作之
        雛型機」，其餘則全部未為給付。易言之，被告並未在合約所訂之期限，提
        出一定數量且可正常工作之雛型機，已構成違反第七條及產品開發計劃書第
        七項：「產出物及技術資料名稱」：第一雛型機六台之給付義務，更遑論被
        告尚有其他眾多應負責之工作內容，詳如產品計劃書第二大項「乙方（即被
        告）負責之工作內容」，被告均未履行，構成重大違約。
  （三）民法第二百六十條規定：「解除權之行使，不妨礙損害賠償之請求」。本件
        委託開發契約終止，依民法第二六三條準用民法第二六Ｏ條，對於原已發生
        之損害賠償請求權不因契約之終止而受影響，此於懲罰性或賠償額預定性之
        違約金，均可適用。有關違約金之斟酌，原告已先自行衡量一般客觀事實，
        電腦激烈競爭之現況及當事人所受損失之程度，作最低之請求，若依合約弁
        至今日（因迄今均未補作完成）勢必己數倍於本件之違約金額。
  三、對被告答辯之陳述：
  （一）就被告一九九八年十月一日答辯理由，陳述如下：
      １原計劃時程為西元一九九七年四月十五日，新時程為六月二十日，前後相差
        二個月又五日，占全部開發時程（八個月）之四分之一。且新時程尚且取消
        了Mini-Docking Station，而追加的Rort Relicatar是較簡易的項目（如：
        被告之附件一）開發費用亦隨之縮減為美金一百一十七萬五千元，較原合約
        少七萬五千元。原告期待被告在縮減規範後，能夠即起直追，未料反而落後
        更加嚴重。原告係以新時程表（一九九七年六月二十日）之進度，計算遲延
        日數；若依原訂四月十五日之時程表，則違約嚴重。
      ２被告主張原告未依約提出BIOS云云：然而實際上，原告已於八月二十五日提
        出Pre- Alpha BIOS此有當天之E-Mail可稽，此一BIOS係供被告除錯之用，
        被告進度落後，直至十月十五日才準備做除錯，此有被告之週報（十月六日
        至十月十日）可資為證。
  （二）謹就被告一九九八年十月二十六日答辯理由，陳述如左：
      １被告以一九九七年八月八日原告始郵寄修正契約予被告為由，竟謂：該合約
        附件「六月二十日計劃時程表」並無簽名確認，顯非得作為拘束兩造間權利
        義務之依據L」云云，被告否認此一計劃時程表，無異承認本身確實未依此
        計劃時程表所訂之期日履行契約。
      ２修正契約與六月二十日計劃時程表，合而為一，修正契約之Ｃ項明載：「產
        品開發計劃書之六計劃時程：原計劃時程作廢，新計劃時程如附」，足證其
        為雙方新訂之時程表。
      ３謹提出原證九號至十二號以證明被告為不實之陳述：
        Ａ原證九號係原告工程師林鴻祥於一九九七年九月二十三日在被告公司跟催
          進度時，自被告公司電傳之信件，其附件如原證十至十二號。
        Ｂ原證十號為一九九七年九月二十三日被告函，該函第二段表示本案ＥＥ（
          電機工程）已有遲延，其中內部人事不合為原因之一；第三段表示：「經
          過我（被告總經理）研讀及分析整個情況之後，我已擬出一個新計劃以追
          趕既存之延遲，請參閱修改之時程表（兩頁），若按此新時程進行，全案
          總計僅有原時程兩星期的遲延」。按原時程（六月二十日）開發進度之末
          日為西元一九九八年一月三十日，兩者相差兩週，故本件證據非但證明被
          告承認進度遲延，而且亦承認其所遲延之進度係依六月二十日之時程表。
          被告在此函末段雖表達深感抱歉之意，但原告已不再同意更改時程表。
        Ｃ原證十一號："Proposed Saturn Schedule Revision"為被告承認延遲而
          再次提議修改進度，原證十二號則為被告提議之時程表，原告不同意被告
          一延再延，以脫免延遲責任。
        Ｄ尤有進者，被告於一九九八年十月一日答弁狀所提出附件一：Addenda to
          Saturn Specification，土星（開發案名稱）規格附錄，已明載其日期為
          ：「西元一九九七年六月二十日」被告在十月二十六日答弁狀主張六月二
          十日的時程表無拘束力，豈非予盾？
  （三）謹就被告一九九八年十一月十六日答弁理由，駁斥如左：
      １關於計畫時程表：
        Ａ所有之計畫時程表均係被告提出，其中一九九七年四月十五日之時程表為
          合約之附件「產品開計劃書」第六項之內容，另一九九七年六月二十日之
          時程表為修正契約Ｃ項之附件，兩者均為雙方立書同意，此有原證一、二
          及六號，可資明證。至於被證五號一九九七年七月三十一日與原證十二號
          一九九七年九月二十三日之時程表，均未經原告同意之時程表。
        Ｂ被證六號原告邱呂鑫工程師一九九七年七月三十一日電子郵件所謂：「
          Please update the new schedule right now We need to talk with
          Taiwan Phoenix」等語，反而證明被告在修正契約之後仍然進度緩慢，其
          中BIOS之部份需委託台灣Phoenix ，但因被告之遲延，原告邱工程師在七
          月三十一日以電子郵件催促被告，被告也未依約履行，此從後來在一九九
          七年九月二十三日被告又片面提出一個時程表，即可證知被告一直在遲延
          狀態中，未曾改善。
      ２有關變更零件規格之部份：
        合約第三條已約定有乙方（被告）應負責之開發服務之項目，其中第３項亦
        明定：「本產品規格制定及使用零件之建議」，因此，規格與零件均係被告
        之義務，為何反稱原告因變更規格，零件而導致遲延？何況原告若接受其建
        議，並未曾表示同時同意延展進度，因為變更規格、零件未必會增加開發進
        度，有時反而節省時間，例如第一件時程表，因修改合約，縮減其範圍，即
        可節省時間。
      ３關於BIOS：
        Ａ被告於一九九八年十月一日答弁狀第二項第七行引述合約第七項：「依乙
          方訂之BIOS規格，進行BIOS Porting之發包及付款」，此條文之重點係在
          被告訂BIOS之規格並提供雛形機後，原告始得以發包出去，「產品開發計
          劃書」詳列乙方（被告）負責之工作內容，其中第十二項明定：「負責
          BIOS軟體規格訂定及BIOS軟體與硬體之整合工作」，被告並未依約履行其
          工作內容而構成違約；反之，原告僅有發包及付款之義務而已，這是後續
          且不會影響研發進度之作業。
        Ｂ被告在一九九八年十一月十六日答弁狀第四頁第九行謂：「被告於十月十
          五日完式組裝工作，即於十月二十二日由Alan Yen將該電路板交付原告（
          被證四十），原告即可進行BIOS Porting之發包工作」，此點證明：
          一、被告遲至十月二十二日才交付電路板，二、電路板為整台雛形機之一
          組件而已，被告自始至終均未依「產品開發計劃書」第七條提出「可正常
          工作之雛形機六台」。
  （四）對於被告一九九九年八月九日答辯理由之駁斥：
      １關於本件計劃時程表：
        Ａ被告自承曾提出被證六十六號、六十七號及六十八號之「計劃」時程表，
          證明被告本身趕不上原先雙方在六月二十日約定之時程表，一再希望原告
          改變合約所訂之期限，但原告均未予同意。
        Ｂ其中一九九七年七月三十一日時程表，經證人邱呂鑫在  鈞院作證大同並
          未同意此一時程表，根據證據共用原則，不容被告片面捨棄業已由  鈞院
          調查之人證物證，至於八十六年八月二十八日（被證六十七號）亦由邱呂
          鑫在美作證大同並未同意此時程表，如原證十六號。
        Ｃ關於八十六年九月二十三日之時程表，係隨函（原證十號）附件，收到此
          隨函附件並不表示原告已同意，但卻是被告已遲延多時之明證。
      ２答辯七狀第三頁理由二，被告依民法第五百零四條之規定而主張：「已受領
        本件工作物而未為遲延之保留，被告就遲延之結果亦不負責」然而，本件至
        今被告並未依約交付六台雛形機，何來「受領定作工作物」？易言之，被告
        根本未完成工作物而構成債務不履行，此與民法第五百零四條無涉，被告應
        負違約責任。
      ３答辯七狀第四頁理由三謂：「原告修改諸多規格及設計」，其實僅有微乎其
        微之良性修正且均與系爭電機部份開發進度無實際上之影響，茲陳述如左：
        Ａ原告要求增加ACPI仍係依產品開發計劃書第一項第二、三項之「協肋乙方
         （DTR）零組件選用之工作」及「協肋乙方有關零件資料之搜集工作」，對
          被告而言，依計劃書第二項乙方負責之工作內容第二款：「搜集業界最新
          產品資訊及零件規格資訊，並依產品規格負責本產品之各項開發工作」。
          被告未盡此義務，反而臨訟砌詞以之為遲延之藉口，但卻未證明實際上如
          何導致遲延？遲延了多久以致無法完成六台雛型機？
        Ｂ被證七十三號第十八行邱呂鑫的證詞明明稱：「是的，但這是用於生產」
          ，本件仍在開發階段，被告前後顛倒，益證其為搪塞之詞。
        Ｃ被證七十四之一是在美證詞第一四Ｏ頁，被證七十四之二是在第二六四頁
          ，但在後一頁（第一六五頁）第四行：「因此，你認為任何其他大同要求
          的改變並不影響電機部份，是嗎？」；邱答：「我不認為會有影響」。尤
          有進者，其實所謂的影響是指電機的功能，並非構成遲延的原因，此為雙
          方依開發計劃書所需因應市場資訊而作的細微改變，此LVDS也未出現在被
          告所提出被證八十六號附件Ｘ之一九九七年六月三十日規格表內，足見被
          告只是吹毛求疵。
        Ｄ答辯狀七理由三第（五）至（九）及所附被證七十八至八十號，被告所述
          之「LS-120」是機構的部分，根本與本件電機部份無干，且原告之設計人
          員也自行研究出解決的方式。由此觀之，被告人力不足，能力恐亦有未逮
          。綜上所述，本件被告延遲之事由，已由原告及被告本身所提出之證據證
          明。
  四、證據：提出：
  （一）筆記型電腦契約一份；
  （二）修正契約及新訂計劃時程表；
  （三）電匯水單；
  （四）終止契約函件；
  （五）開發進度檢討表；
  （六）產品開發計劃書；
  （七）一九九七年八月二十五日電子郵件；
  （八）被告一九九七年十月六日至十日之週報；
  （九）一九九七年九月二十三日原告工程師自被告處電傳回臺北之函件；
  （十）一九九七年九月二十三日被告致原告之函件；
  （十一）一九九七年九月二十三日修改進度提議；
  （十二）一九九七年九月二十三日擬修改之時程表；
  （十三）邱呂鑫之美國證詞筆錄摘錄；
  （十四）美國證詞竹三八一頁至三九六頁；
  （十五）一九九七年十一月二十九日原告之函件；
  （十六）美國證詞有關遲延之頁次目錄；
  （十七）美國證詞有關ＢＩＯＳ之頁次目錄等為證；
  並聲請訊問證人邱呂鑫。
乙、被告方面：
  一、聲明：原告之訴駁回，如受不利之判決，願供擔保請准宣告免為假執行。
  二、陳述：
  （一）緣兩造於八十六年四月二十一日簽訂筆記型電腦開發契約，由原告委託禮浩
        開發筆記型電腦。雙方於簽訂契約後，原告即先後不斷要求修改規格，有簽
        約後八十六年四月至六月間雙方往來之電子郵件為憑。嗣雙方於八十六年六
        月二十日，修正筆記型電腦開發契約產品開發計劃書之三產品規格書，取消
        Mini-docking Station追加Port Replicator，更改規格。事實上，修改之
        規格尚不足以反應八十六年六月二十日原告於會議中提出之修改內容，修正
        契約後，原告復要求修改諸多規格及設計。
  （二）關於計劃時程部分：
      １按筆記型電腦開發契約修正第Ｃ點固載明：「產品開發計劃書之六計劃時程
        ，原計劃時程作廢，新計劃時程如附」，是何謂修正契約所指之新計劃時程
        即為本件爭點。原告雖主張修正契約與六月二十日之計劃時程表合而為一云
        云，並無任何依據，況兩造簽署修正契約，經原告之處長李澤民於八十六年
        八月八日將已經原告法定代理人簽名蓋章之修正契約二份郵寄與被告，被告
        於同年八月二十日簽署寄回其中一份，雙方均無合意並簽署六月二十日之計
        劃時程。
      ２原告以原證十主張被告承認進度遲延，且承認遲延之進度係依六月二十日之
        進度表云云。惟查：
        (1)該函件已載明部分原因係因電路圖之修改，導致電路板佈線微光顯影定型
          等相關問題遲延，亦即因原告修改規格及設計，致兩造合意之八十六年七
          月三十一日之新計劃時程顯不可行。
        (2)依八十六年七月三十一日之計劃時程之完成日為八十七年一月十六日，是
          被告於上開函件中建議將計劃完成日修改為八十七年一月三十日，以因應
          原告指示之修改俾完成此計劃，尚非謂即承認依八十六年六月二十日之進
          度被告承認遲延。原告諸多修改及追加原契約所無之設計，被告僅建議多
          二個星期，益證被告之施作並無遲延。
        (3)由於原告自簽約以來，因原告更換專案經理人為邱呂鑫，其認為契約所定
          規格不符市場需要，主張修改諸多契約規格，故雙方於八十六年六月二十
          日在美國加州召開會議變更契約之規格及設計，並討論計劃時程表，惟因
          所修改之設計及規格及許多變更要求牽涉新零件或潮流或新工業水準，而
          有不確定性，故八十六年六月二十日之計劃時程表未經兩造簽署，僅具參
          考性質，此有被告之專案經理人邱呂鑫於八十七年七月三十一日之電子郵
          件所載「Please update the new schedule right now. We need to
          talk with Taiwan Phoenix」為憑（被證六）。被告於八十六年七月三十
          一日（被證六十六）、八月二十八日（被證六十七）及九月二十三日（被
          證六十八）之計劃時程表，邱呂鑫在美國作證時即稱：原告做了改變後，
          被告提供一個修正過後之計劃時程（八月二十八日），原告了解那是被告
          最好的評估且合理的計劃時程等語，而八十六年九月二十三日之計劃時程
          表業經原告收受無誤，蓋被告之法定代理人於八十六年九月二十三日致函
          原告時並將此計劃時程表作為附件，原告亦自認收受（原告之準備書二狀
          第二頁以下），其後原告未曾告知反對此計劃時程（被證六十九），足見
          八十六年六月二十日之計劃時程不得拘束雙方之權利義務，原告依六月二
          十日之計劃時程主張被告給付遲延，委無足採。
  （三）被告已於八十六年十一月二十四日交付原告第一雛型機電路板兩片，於八十
        六年十二月八日經由國際快捷郵寄方式寄予原告另外兩片電路板，電路板成
        功地與機殼模型相容（雖原告未交付機殼模型予被告，顯未盡協助義務），
        被告保留另外兩片電路板與ＢＩＯＳ之廠商交涉以支援原告完成ＢＩＯＳ之
        發展（被告依契約並無此義務），自不負遲延責任：
        依合約第五條付款辦法約定：「第二期款乙方依附件之產品開發計劃書之開
        發時程完成第一雛型機十台及系統產生物，並移交甲方第一雛型機六台經甲
        方驗收合格後，經乙方開出發票當月起至次月三十日前支付開發費用百分之
        二十予乙方。第三期款：乙方依附件之產品開發計劃書之開發時程完成第二
        雛型機二十台及系統產生物，並移交甲方第二雛型機十六台經甲方驗收合格
        後，經乙方開出發票當月起至次月三十日前支付開發費用百分之三十予乙方
        」。而所謂第一、第二、第三「雛型機」，依計劃時程表：(1)第一雛型機指
        Prototype Sample；(2)第二雛型機指Hard-Tooled Sample；(3)第三雛型機指
        Pre-Production。
      １依契約書約定，第一雛型機（應係Prototype Sample，而非Engineering
        Sample）移交與原告時需符合下列條件：數量六台；功能：得完成相容
        性測試、信賴性、效能測試。而所謂之「Engineering Sample Development
        」乃指「Semi Form Factored PCB」之研究發展，此Semi Form Factored電
        路板之主要功能在於提供被告應證明其設計之可行性，大小尺寸及零件位置
        皆與第一雛型機不同，前者大小約一二０平方英寸，而第一雛型機之電路板
        僅有一半大小，即六十平方英寸。由於原告更改規格及設計，致被告至一九
        九七年十一月二十二日始完成第一雛型機之電路板。此電路板必須與原告負
        責發包完成之機械Soft Tool 零件組合，方構成完整之雛型機，原告竟逕行
        決定不開模，且不進行ＢＩＯＳ之發包工作，致被告無法進行系統整合，並
        進而無法進行系統測試，使被告無從移交第一雛型產生物之可能，本件原告
        自不得對被告主張計算遲延之違約金。
      ２依被告之附表三所示，原告不斷指示變更規格、零件及設計，而被告依契約
        僅有建議權並無決定權，此由雙方往來之電子郵件可證（被證十二至被證四
        十），是原告之變更增加被告之義務，故因此產生之遲延非可歸責於被告。
        被告法定代理人於一九九七年九月二十三日函原告之函件僅係表明此一客觀
        事實，並對此情形基於商業合作之考量表示歉意，並非以此表示此遲延係可
        歸責於被告。
  （四）關於ＢＩＯＳ：
        依契約書第七頁第七點之約定，可知原告應依被告所定之ＢＩＯＳ之規格，
        進行BIOS Porting之發包，是此發包與雛型機無關，原告稱被告應提供雛型
        機方可進行BIOS Porting云云，顯屬無稽。按被告於八十六年五月間將ＢＩ
        ＯＳ規格交付原告（被證八），嗣原告要求修改規格，並交付ＢＩＯＳ之規
        格草稿要求被告修改（被證九），被告於八月八日將ＢＩＯＳ規格交予原告
        （被證十），原告據被告提供之規格進行Pre-Alpha BIOS之發包並於八十六
        年八月二十五日交付被告（原證七）。可知因原告修改ＢＩＯＳ規格，致原
        告交付被告Pre-Alpha BIOS  之時間較六月二十日之計劃時程表已遲延三天
        。其後，被告於八十六年十月二十二日完成Semi Form Factored PCB由Alan
        Yen將該電路板交付原告，原告即應進行Alpha BIOS Porting之發包工作，
        原告稱應交付五片數量不足云云，並無依據，此由原告於八十六年十月三十
        一日僅要求被告再交付一片Non(semi)-form Factored Board予原告（被證
        四十六）可知。原告遲未進行BIOS Porting之發包工作，致被告無法進行筆
        記型電腦之以下之電源控製子系爭查驗；中央處理器熱控製查驗；電
        源管理功能之實施；紅外線通訊；電子電路埠的複製器等工作。故原告
        稱BIOS Porting僅為行政作業不影響本件計劃之進度，顯非事實。
  （五）退步言，縱  鈞院認被告應依八十六年六月二十日計劃時程表給付工作物，
        被告有給付遲延現象，惟依民法第五百零四條規定，原告受領本件工作物未
        為遲延之保留，則被告就遲延之結果不負責任：
      １依八十六年六月二十日計劃時程表，被告應於八十六年十月十七日交付第一
        雛型機電路板予原告，被告於同年十一月二十四日始交付，縱有遲延情事，
        原告受領後未為任何遲延之保留，此後至八十七年一月止被告又進行Prot
        Replicate支授原告之BIOS Porting等大量工作，原告遲至八十七年一月十
        七日始主張遲延並終止契約，被告自毋庸負遲延責任。
      ２本件因原告未發包安裝ＢＩＯＳ，致本件雛型機顯無完成之可能。由於雛型
        機系統包括電子電路（ＥＥ）、機構（ＭＥ）、ＢＩＯＳ等部分，原告未為
        BIOS Porting之發包工作，即會導致ＥＥ工作之遲延，致第一雛型機無完成
        之可能。
      ３自證人邱呂鑫在美國之證詞，即可知被告之遲延係非可歸責於被告所致。
  四、證據：提出：                                ，
  （一）電子郵件；
  （二）六月一十日之計劃時程表；
  （三）李澤民予被告法定代理人之函件；
  （四）筆記型電腦開發契約修正；
  （五）計劃時程表；
  （六）電子郵件；
  （七）Saturn Weekly Report.
  （八）Saturn DOC, Version 0.03.
  （九）Specifictions of Saturn, V0.03 Draft, Jul 3,1997.
  （十）Saturn Weekly Report, Week 32nd 1997 Saturn BIOS Specification
        Version 0.01.
  （十一）國際快捷收據；
  （十二）Pre-Alpha BIOS 之E-Mail.
  （十三）Saturn Weekly Report, Week 38th 1997.
  （十四）Saturn Weekly Report, Week 41st 1997.
  （十四Ａ）國際快捷收據；
  （十五）一九九七年四月十五日之電子郵件；
  （十六）一九九七年四月二十五日之電子郵件；
  （十七）一九九七年五月十九日之電子郵件；
  （十八）一九九七年五月三十日之電子郵件；
  （十九）一九九七年六月三日之電子郵件；
  （二十）一九九七年六月五日之電子郵件；
  （廿一）一九九七年六月二十日之美國會議決議；
  （廿二）一九九七年七月三日之電子郵件；
  （廿三）一九九七年七月十七日之電子郵件；
  （廿四）一九九七年七月十八日之電子郵件；
  （廿五）一九九七年九月四日之電話會議記錄；
  （廿六）一九九七年九月十日之電話會議記錄；
  （廿七）一九九七年九月十一日之電子郵件；
  （廿八）一九九七年九月十二日及十二月一日之電子郵件；
  （廿九）一九九七年四月十八日之電子郵件；
  （三十）一九九七年五月二十二日之電子郵件；
  （三十一）一九九七年八月十六日之電子郵件；
  （三十二）一九九七年七月二十三日之電子郵件；
  （三十三）一九九七年八月二十五日之電子郵件；
  （三十四）一九九七年八月十五日之原告傳真；
  （三十五）一九九七年七月四日之電子郵件；
  （三十六）一九九七年七月七日之電子郵件；
  （三十七）一九九七年七月二十四日之電子郵件；
  （三十八）一九九七年九月十七日之電子郵件；
  （三十九）一九九七年八月四日之電子郵件；
  （四十）一九九七年八月十三日之電子郵件；
  （四十一）筆記型電腦開發契約；
  （四十二）一九九七年十二月四日之電子郵件；
  （四十三）一九九七年七月十六日及八月二十九日之電子郵件；
  （四十四）文件；
  （四十五）合約節本；
  （四十六）原告於十月三十一日致被告之函件；
  （四十七）一九九七年七月二十三日及七月二十四日之電子郵件；
  （四十八）一九九七年八月十二日之電子郵件；
  （四十九）一九九七年九月五日之電子郵件；
  （五十）一九九七年九月十五日之電子郵件；
  （五十一）一九九七年八月十五日原告之傳真；
  （五十二）被告之Alan Yen 於一九九七年九月二日之傳真；
  （五十三）一九九七年九月四日電話會議記錄；
  （五十四）一九九七年九月十日電話會議記錄；
  （五十五）一九九七年八月十四日及八月十六日之電子郵件；
  （五十六）一九九七年八月十六日之電子郵件（第二段）
  （五十七）一九九七年八月二十一日之電子郵件第一頁；
  （五十八）一九九七年八月二十二日之原告傳真；
  （五十九）一九九七年八月二十七日之原告傳真；
  （六十）原告之電話會議記錄；
  （六十一）一九九七年九月三日之電子郵件；
  （六十二）一九九七年九月五日之電子郵件；
  （六十三）一九九七年九月十八日之電子郵件；
  （六十四）證人邱呂鑫在美國加州法院之證詞筆錄；
  （六十五）八十六年四月十五日計劃時程；
  （六十六）八十六年七月三十一日計劃時程；
  （六十七）八十六年八月二十八日計劃時程；
  （六十八）八十六年九月二十三日計劃時程；
  （六十九）證人邱呂鑫在美國加州法院之證詞第二四五頁至第二四七頁筆錄；
  （七十─一）證人邱呂鑫在美國加州法院之證詞第一一三頁至一一六頁、第一二三
              頁筆錄；
  （七十─二）證人邱呂鑫在美國加州法院之證詞第二二九至二三０頁、第二三三頁
              筆錄；
  （七十一）證人邱呂鑫在美國加州法院之證詞第一三四至一三五頁筆錄；
  （七十二）證人邱呂鑫在美國加州法院之證詞第一三八、二一一頁筆錄；
  （七十三）證人邱呂鑫在美國加州法院之證詞第一三九頁筆錄；
  （七十四─一）證人邱呂鑫在美國加州法院之證詞第一四０頁筆錄；
  （七十四─二）證人邱呂鑫在美國加州法院之證詞第二六四頁筆錄；
  （七十五）證人邱呂鑫在美國加州法院之證詞第一四０頁筆錄；
  （七十六）證人邱呂鑫在美國加州法院之證詞第一四０、一四一頁筆錄；
  （七十七）證人邱呂鑫在美國加州法院之證詞第一四一至一四三頁筆錄；
  （七十八）證人邱呂鑫在美國加州法院之證詞第二六五、二六九頁筆錄；
  （七十九─一）證人邱呂鑫在美國加州法院之證詞第二七０頁筆錄；
  （七十九─二）證人邱呂鑫在美國加州法院之證詞第二七一頁筆錄；
  （八十）證人邱呂鑫在美國加州法院之證詞第二七九至二八一頁筆錄；
  （八十一）證人邱呂鑫在美國加州法院之證詞第一九五頁筆錄；
  （八十二）證人邱呂鑫在美國加州法院之證詞第二二七至二二八頁筆錄；
  （八十三）證人邱呂鑫在美國加州法院之證詞第二四一頁筆錄；
  （八十四）證人邱呂鑫在美國加州法院之證詞第二四二頁筆錄；
  （八十五）證人邱呂鑫在美國加州法院之證詞第三二一頁筆錄；
  （八十六）證人邱呂鑫在美國加州法院之證詞筆錄及證物全文；
  （八十七）證人邱呂鑫在美國加州法院之證詞第二四三頁筆錄；
  （八十八）證人邱呂鑫在美國加州法院之證詞第九十三頁筆錄；
  （八十九）證物；
  （九十）證人邱呂鑫在美國加州法院之證詞第二五七頁筆錄；
  （九十一）National 之PC87338及 PC97338之比較表；
  （九十二）證人邱呂鑫在美國加州法院之證詞第二六五頁筆錄等為證。
    理      由
甲、程序上理由
    依卷附兩造自認為真正之「筆記型電腦開發契約」第十八條約定：「若因本契約
    而涉訟時，甲（按指原告）、乙方（按指被告）特此同意以臺灣臺北地方法院為
    第一審管轄法院」等語，可知兩造合意以本院為第一審管轄法院，則本院就兩造
    間有關本契約之訴訟有管轄權甚明。
乙、實體上理由
  一、經查原告為依中華民國法律設立之股份有限公司，被告則係依美國法律加州法
      律設立之公司，業據兩造陳明在卷，是本件訴訟有涉外因素，而為涉外事件。
      緣於本件係基於債之關係而產生之糾紛，遍查兩造簽訂之契約條款其內並未約
      定準據法為何，依我國涉外民事法律適用法第六條第二項：「當事人意思不明
      時，同國籍者，依其本國法，國籍不同者，依行為地法，行為地不同者，以發
      要約地為行為地，如相對人於承諾時不知其發要約通知地者，以要約人之住所
      地視為行為地」、第三項：「前項行為地，如兼跨二個以上或不屬於任何國家
      時，依履行地法」等規定，本件兩造公司設立國不同，應依行為地法為準據法
      ，而本件原告之發約地及債務履行地均在中華民國，業據兩造陳明在卷，故應
      以中華民國法為準據法，合先敘明。
  二、原告起訴主張原告於一九九七年四月二十一日與被告簽訂「筆記型電腦開發契
      約」，委託被告開發筆記型電腦，被告承諾按合約所訂之進度開發（一九九七
      年四月十五日之計劃時程表），嗣雙方修正契約再於同年六月二十日重訂計劃
      時程表，原告並依合約第五條之規定於同年八月二十七日以匯入被告指定之美
      國銀行帳號之方式，支付第一期之開發費用二十三萬五千元。詎其後被告仍趕
      不上進度，依約被告至遲提供正常工作之雛型機六台，該六台雛型機依第六項
      之計劃時程被告至遲應於一九九七年九月十九日交付正常工作之第一雛型機六
      台與原告，被告勉強在同年十月二十日、十一月七日始提出兩片第一雛型機之
      電路板，經原告多次催促並無效果，被告未依約定時間交付第一雛型機六台，
      原告只得於一九九八年一月十六日（即開發計劃時程表之未日）發函被告終止
      雙方簽訂之委託開發契約。原告就被告於本件合約有關「電機」遲延部份，依
      合約第四條、第七條等約定，訴請被告給付違約金五十三萬四千六百二十四元
      及法定遲延利息。
  三、被告雖自認於一九九七年四月二十一日簽訂「筆記型電腦開發契約」，原告業
      已給付第一期開發費用二十三萬五千元等事實，惟辯稱：一九九七年六月二十
      日之計劃時程表，未經雙方合意簽署，故該計劃時程表不足以拘束雙方。至於
      原告主張被告履約遲延，此係因原告不斷修改規格及設計所致，被告其後業已
      交付第一雛型機電路板兩片，電路板成功地與機殼模型相容而此電路板必須與
      原告負責發包完成之機械Soft  Tool零件組合，方構成完整之雛型機，原告竟
      逕行決定不開模，且不進行ＢＩＯＳ之發包工作，致被告無法進行下列之電
      源控製子系爭查驗；中央處理器熱控製查驗；電源管理功能之實施；紅
      外線通訊；電子電路埠的複製器等工作，更無法進行系統整合及進行系統測
      試，使被告無從移交第一雛型產生物，故本件原告自不得對被告主張計算遲延
      之違約金。退步縱認被告應依八十六年六月二十日計劃時程表給付工作物，被
      告有給付遲延現象，惟依民法第五百零四條規定，原告受領本件工作物未為遲
      延之保留，則被告就遲延之結果不負責任等語資為抗辯。
  四、本件原告主張其於一九九七年四月二十一日與被告簽訂「筆記型電腦開發契約
      」，委託被告開發筆記型電腦，被告承諾按合約所訂之計劃時程表開發，嗣雙
      方修正契約再於同年六月二十日重訂計劃時程表，原告並依合約第五條之規定
      於同年八月二十七日匯款第一期開發費用二十三萬五千元至被告帳戶等事實，
      業據提出「筆記型電腦開發契約」、四月十五日計劃時程表、筆記型電腦開發
      契約修正及六月二十日計劃時程表、華南商業銀行水單各一件為證，均經被告
      自認上開文件為真正，應堪信為真實。
  五、茲應先予探討者，係兩造間承攬契約，究應以何份之計劃時程表為履行契約進
      度之規範？就此，原告主張應以六月二十日計劃時程表作為規範；被告則指稱
      ：其未同意以六月二十日計劃時程表作為履約進度云云。經查兩造間契約書第
      十六條明訂：「有關雙方權利、義務之變更，均以書面為之，並經雙方代理人
      簽章後生效之」，可見有關雙方履行契約之時程表亦需經兩造簽名同意為之。
      而本件雙方當事人於一九九七年四月二十一日簽約後，原告公司之工程師邱呂
      鑫發現有規格不符市場需求情事，即於六月二十日與被告公司人員在美國會面
      ，兩造訂出六月二十日計劃時程表一節，業據證人邱呂鑫到庭證述明確（見本
      院八十七年十二月二十一日言詞辯論筆錄）；其後，兩造間再簽訂「筆記型電
      腦開發契約修正」，並由雙方總經理作為法定代理人簽名於後，此有原告提出
      之修正契約及六月二十日計劃時程表各一件附卷可參，堪認六月二十日計劃時
      程表確經雙方磋商，嗣經雙方簽名同意在案。雖被告指陳：六月二十日計劃時
      程表不得作為拘束雙方之規範，且其嗣於同年七月三十一日、八月二十八日、
      九月二十三日均提出不同之計劃時程表，均已寄發電子郵件與原告，原告未表
      異議等語，惟兩造間既約定雙方之權利、義務，均須經雙方代理人簽章始生效
      ，已如前述，原告否認其就七月三十一日、八月二十八日、九月二十三日之計
      劃時程表曾為同意，被告並未舉證證明原告業已簽章同意，則被告所辯，自無
      足採。是故，兩造間契約之履行，應以六月二十日計劃時程表作為規範。
  六、又查依六月二十日計劃時程表之記載，被告應於一九九七年九月十九日提出第
      一雛型機六台，被告遲至同年十月二十二日始提出第一片雛型機之電路板，於
      同年十一月七日提出第二片雛型機之電路板一節，此為兩造陳述一致在卷，足
      堪採信，可見被告就雛型機電路板確有給付遲延之情事。惟按工作遲延後，定
      作人受領工作時，不為保留者，承攬人對於遲延之結果，不負責任，民法第五
      百零四條定有明文。本件被告就給付雛型機之電路板部分，雖有遲延情事，惟
      原告於受領後均未提出異議，則依前開規定，就被告遲延給付雛型機電路板之
      部分被告不負責任，原告即不得再行主張。
  七、至於被告未依六月二十日計劃時程表，於一九九七年九月十九日提出得正常動
      作之第一雛型機六台，及相容性、信賴性、效能測試等報告，被告是否即應負
      給付遲延違約金之責任一節。經查：
    （一）在六月二十日計劃時程表中，可知本件筆記型電腦之開發分成三大部分：
          「電機」（Electrical）、「結構」（Mechanical）、「ＢＩＯＳ」三大
          部分。在此先就電腦之身體──主機板予以介紹，所謂「主機板」（main
          board） ，乃電腦的根本，電腦上的一切元件都是架構在其上運作的，主
          機板上的元件琳瑯滿目，種類雖多，但可以把它整理歸納為：中央處理
          機（CPU）；記憶體；系統軔體（ＢＩＯＳ）；晶片組（CHIP  SET
          ）；電池；擴充槽；鍵盤控製器；跳接器及其他零件。由於上開
          系統軔體「ＢＩＯＳ」作用相當特殊，與整個主機板之功能息息相關。至
          於所謂「ＢＩＯＳ」，即「Basic  Imput and Output System」，乃基本
          輸入、輸出系統，作用在於執行一些系統的輸入、輸出控制，但輸出、輸
          入的動作並非ＢＩＯＳ的全部，ＢＩＯＳ還作其他很多事，故電腦一開機
          於執行ＢＩＯＳ之程式碼時，即會對自己內部所有的主要零件作「自我測
          試」（自我檢查），以確定它們是正常的。另本件契約所定被告應交付之
          之「雛型機」（Prototype Sample，亦有譯為原型機），即指電腦成品前
          之設計物，已具備基本運作功能，僅功能及外殼可能須經測試後再予以修
          正或補強，故必須具備基本完備之電機、ＢＩＯＳ後始得組裝完成雛型機
          。
    （二）本於上開之基礎理解，對應到本件訴訟上，由兩造間之六月二十日計劃時
          程表上所列各事項亦可得到印證：在電機部分，被告應於九月十九日提
          出第一雛型機六台，嗣於十月十七日提出除錯報告；在ＢＩＯＳ部分，
          被告應於八月二十二日交付Pre  Alpha Version ＢＩＯＳ之軟體規格與
          原告；再依兩造間契約之「產品開發計劃書」部分，就甲方（即原告）
          應負責之工作第七項，列有「依乙方（即被告）訂定之ＢＩＯＳ規格，進
          行ＢＩＯＳ porting之發包及付款」工作項目。是依上述可知：被告必須
          先設計前述之電路板外，另尚須交付ＢＩＯＳ之規格與原告，讓原告得以
          作ＢＩＯＳ porting發包之工作，迨ＢＩＯＳ porting工作完成後，再交
          由被告組裝完成得以運作正常之雛型機。本件原告指稱：應由被告交付第
          一雛型機後，其始能作ＢＩＯＳ Porting之發包工作云云，尚非可採。
    （三）經查本件被告確已將ＢＩＯＳ之規格交付原告，惟原告於被告遲延交付第
          一雛型機之電路板後，並未依約為ＢＩＯＳ porting之發包工作之情，業
          經原告自認在卷，則依前開說明，原告未為此ＢＩＯＳ之前提協力義務，
          則被告即無從組裝成得以運作正常之雛型機，自亦無從進行雛型機之相容
          性、信賴性及效能測試等報告。從而，被告遲延交付得運作正常之第一雛
          型機六台，係因原告未盡其前提協力義務，即被告之給付遲延並非可歸責
          於被告之事由所致。
  八、綜上所述，被告雖有遲延給付雛型機之電路板情事，惟原告於受領時未為保留
      ，則依民法第五百零四條之規定，被告對於遲延之結果不負責任，原告即不得
      再行主張。而本件原告負有履行將ＢＩＯＳPorting 部分發包之前提協力義務
      ，原告未依約為此先為協力義務，則被告無從續為組裝雛型機之工作，更無從
      進行及提出雛型機各項功能之測試報告，是本件被告未依約於八十六年九月十
      九日交付雛型機六台，此乃不可歸責於被告之事由，核與兩造間契約第七條「
      乙方應依附件之產品開發計劃書之開發時程完成本產品之開發工作，若遲延原
      因可歸責於乙方：：：甲方得自合約金額中扣款千分之三違約金」之約定有所
      未合，從而原告基於前開第七條約定，訴請被告給付遲延之違約金五十三萬四
      千六百二十五元及法定遲延利息，洵非正當，為無理由，應予駁回。
  九、本件結論已臻明確，兩造其餘攻擊防禦方法核與結論不生影響，爰不予以一一
      論述。
  十、原告之訴為無理由，已如前述，則其假執行不之聲請失所附麗，爰併予駁回。
丙、據上論結：本件原告之訴為無理由，並依民事訴訟法第七十八條，判決如主文。
中      華      民      國    八十九    年      一      月    十七      日
                                        民事第二庭法  官  林金吾
右為正本係照原本作成
如對本判決上訴，須於判決送達後廿日內向本院提出上訴狀
中      華      民      國    八十九    年      一      月    二十六    日
                                                  書記官  林碧華


司法院資訊處製作；財團法人民間司法改革基金會備份。
